---
title: "Análise Comparativa da Classificação de Robson"
subtitle: "Adolescentes vs. Adultas — Coorte HC-FMUSP (1995–2017)"
author: "Letícia Santos"
date: today
date-format: "D [de] MMMM [de] YYYY"
lang: pt
format:
  html:
    embed-resources: true
    theme: cosmo
    toc: true
    toc-depth: 3
    toc-title: "Sumário"
    number-sections: true
    code-fold: true
    code-summary: "Mostrar código"
    code-tools: true
    fig-align: center
    df-print: kable
    smooth-scroll: true
execute:
  warning: false
  message: false
  echo: true
---

```{r}
#| label: setup
#| include: false

library(tidyverse)
library(readxl)
library(here)
library(knitr)
library(kableExtra)

# Tema padrão para os gráficos
tema_pub <- theme_minimal(base_size = 12) +
  theme(
    panel.background = element_rect(fill = "white", color = NA),
    panel.grid.major.x = element_blank(),
    panel.grid.minor = element_blank(),
    strip.text = element_text(face = "bold", size = 11),
    strip.background = element_rect(fill = "grey92", color = NA),
    legend.position = "bottom",
    legend.title = element_text(face = "bold"),
    axis.text.x = element_text(angle = 30, hjust = 1, size = 9),
    axis.title = element_text(face = "bold"),
    plot.title = element_text(face = "bold", size = 14, hjust = 0.5),
    plot.subtitle = element_text(hjust = 0.5, color = "grey40")
  )

# Paletas de cores
cores_parto <- c(
  "Normal (Vaginal Espontâneo)" = "#2a9d8f",
  "Cesárea" = "#e76f51",
  "Fórcipe (Instrumental)" = "#264653"
)

cores_faixa <- c(
  "Adolescentes precoces (11-15)" = "#e63946",
  "Adolescentes tardias (16-19)" = "#457b9d",
  "Adultas (20-34)" = "#2a9d8f"
)
```

# Introdução {.unnumbered}

Este documento apresenta o **pipeline completo de análise** da dissertação de mestrado que investiga as diferenças nas vias de parto entre adolescentes e adultas, utilizando a **Classificação de Robson** como ferramenta de estratificação.

**Objetivo Geral:** Realizar uma análise comparativa das vias de parto (vaginal espontâneo, fórcipe e cesárea), indicações primárias de partos operatórios e complicações maternas entre gestantes adolescentes (precoces e tardias) e adultas, estratificada pela Classificação de Robson, utilizando uma coorte histórica de 25 anos (1995–2017) do HC-FMUSP.

::: {.callout-note}
## Objetivos Específicos

1. **Perfil Sociodemográfico:** Descrever e comparar as características sociodemográficas (idade, escolaridade, estado civil, raça/cor) das adolescentes precoces (10-14 anos), tardias (15-19 anos) e adultas (20-34 anos).
2. **Comparação das Vias de Parto:** Avaliar as taxas das diferentes vias de parto nos grupos etários e distribuí-las nos 10 Grupos da Classificação de Robson.
3. **Mapeamento das Indicações Operatórias:** Identificar e comparar as principais indicações clínicas para partos operatórios entre adolescentes e adultas.
4. **Complicações Maternas:** Analisar a frequência de complicações maternas por grupo etário.
:::

---

# Carregamento e Preparação dos Dados

## Importação da Base de Dados

A base de dados contém registros obstétricos do Hospital das Clínicas da FMUSP referentes ao período de 1995 a 2017.

```{r}
#| label: carregamento-dados

dados <- read_excel(
  here("data", "raw", "BD_completo_corrigido_06-04-2026.xlsx"),
  sheet = "Sheet1"
)

cat("Dimensões da base bruta:", nrow(dados), "registros ×", ncol(dados), "variáveis\n")
```

## Critérios de Elegibilidade e Filtros

Os seguintes critérios de inclusão foram aplicados:

- **Idade:** entre 11 e 34 anos
- **Tipo de parto:** registrado (não nulo)
- **Classificação de Robson:** registrada e válida (Grupos 1–10, excluindo Grupo 8)

```{r}
#| label: filtragem-dados

dados_analise <- dados %>%
  filter(!is.na(tipo_parto), !is.na(idade)) %>%
  filter(idade >= 11 & idade <= 34) %>%
  mutate(
    # Padronizar a coluna Robson (valores como '1.0', '2A', '2B', etc.)
    Robson_cat = case_when(
      grepl("^10", Robson) ~ "10",
      grepl("^1", Robson)  ~ "1",
      grepl("^2", Robson)  ~ "2",
      grepl("^3", Robson)  ~ "3",
      grepl("^4", Robson)  ~ "4",
      grepl("^5", Robson)  ~ "5",
      grepl("^6", Robson)  ~ "6",
      grepl("^7", Robson)  ~ "7",
      grepl("^9", Robson)  ~ "9",
      TRUE ~ NA_character_
    )
  ) %>%
  filter(!is.na(Robson_cat)) %>%
  mutate(
    # Classificação por faixa etária
    faixa_etaria = case_when(
      idade >= 11 & idade <= 15 ~ "Adolescentes precoces (11-15)",
      idade >= 16 & idade <= 19 ~ "Adolescentes tardias (16-19)",
      idade >= 20 & idade <= 34 ~ "Adultas (20-34)"
    ),
    faixa_etaria_f = factor(faixa_etaria, levels = c(
      "Adolescentes precoces (11-15)",
      "Adolescentes tardias (16-19)",
      "Adultas (20-34)"
    )),
    # Grupo comparativo binário
    grupo_comparativo = ifelse(idade <= 19, "Adolescentes", "Adultas"),
    # Descrição da via de parto
    tipo_parto_desc = case_when(
      tipo_parto == 1 ~ "Normal (Vaginal Espontâneo)",
      tipo_parto == 2 ~ "Cesárea",
      tipo_parto == 3 ~ "Fórcipe (Instrumental)"
    ),
    # Robson como fator ordenado
    Robson_cat_f = factor(as.numeric(Robson_cat),
                          levels = c(1,2,3,4,5,6,7,9,10),
                          labels = paste("Grupo", c(1,2,3,4,5,6,7,9,10)))
  )
```

```{r}
#| label: resumo-amostra

# Resumo da amostra final
resumo <- dados_analise %>%
  count(faixa_etaria_f, name = "n") %>%
  mutate(pct = round(n / sum(n) * 100, 1))

cat("Total de registros para análise:", nrow(dados_analise), "\n\n")

resumo %>%
  rename(`Faixa Etária` = faixa_etaria_f, `N` = n, `%` = pct) %>%
  kable(caption = "Distribuição da amostra por faixa etária") %>%
  kable_styling(bootstrap_options = c("striped", "hover"), full_width = FALSE)
```

::: {.callout-tip}
## Nota sobre a Classificação de Robson
A Classificação de Robson divide as gestantes em 10 grupos mutuamente exclusivos com base em características obstétricas (paridade, apresentação fetal, idade gestacional, cicatriz uterina prévia e início do trabalho de parto). Os **Grupos 4 e 5** (multíparas) naturalmente não contêm adolescentes precoces, e os **Grupos 6, 7 e 9** apresentam números muito reduzidos de adolescentes.
:::

---

# Objetivo 1: Perfil Sociodemográfico

## Distribuição Etária

```{r}
#| label: tbl-idade
#| tbl-cap: "Estatísticas descritivas da idade por faixa etária"

sumario_idade <- dados_analise %>%
  group_by(faixa_etaria_f) %>%
  summarise(
    N = n(),
    `Média` = round(mean(idade, na.rm = TRUE), 1),
    `DP` = round(sd(idade, na.rm = TRUE), 1),
    `Mín` = min(idade, na.rm = TRUE),
    `Mediana` = median(idade, na.rm = TRUE),
    `Máx` = max(idade, na.rm = TRUE),
    .groups = "drop"
  )

sumario_idade %>%
  rename(`Faixa Etária` = faixa_etaria_f) %>%
  kable() %>%
  kable_styling(bootstrap_options = c("striped", "hover"), full_width = FALSE)
```

## Escolaridade

```{r}
#| label: tbl-escolaridade
#| tbl-cap: "Distribuição da escolaridade por faixa etária — n (%)"

tab_escol <- dados_analise %>%
  filter(!is.na(escolaridade_cat)) %>%
  count(faixa_etaria_f, escolaridade_cat) %>%
  group_by(faixa_etaria_f) %>%
  mutate(pct = round(n / sum(n) * 100, 1),
         n_pct = paste0(n, " (", pct, "%)")) %>%
  select(faixa_etaria_f, escolaridade_cat, n_pct) %>%
  pivot_wider(names_from = faixa_etaria_f, values_from = n_pct, values_fill = "0 (0%)")

tab_escol %>%
  rename(`Escolaridade` = escolaridade_cat) %>%
  kable() %>%
  kable_styling(bootstrap_options = c("striped", "hover"), full_width = FALSE)
```

## Estado Civil

```{r}
#| label: tbl-estado-civil
#| tbl-cap: "Distribuição do estado civil por faixa etária — n (%)"

dados_analise <- dados_analise %>%
  mutate(novo_estado_civil = ifelse(estado_civil_cat == 3, 1, estado_civil_cat))

tab_ecivil <- dados_analise %>%
  filter(!is.na(novo_estado_civil)) %>%
  count(faixa_etaria_f, novo_estado_civil) %>%
  group_by(faixa_etaria_f) %>%
  mutate(pct = round(n / sum(n) * 100, 1),
         n_pct = paste0(n, " (", pct, "%)")) %>%
  select(faixa_etaria_f, novo_estado_civil, n_pct) %>%
  pivot_wider(names_from = faixa_etaria_f, values_from = n_pct, values_fill = "0 (0%)")

tab_ecivil %>%
  rename(`Estado Civil (código)` = novo_estado_civil) %>%
  kable() %>%
  kable_styling(bootstrap_options = c("striped", "hover"), full_width = FALSE)
```

---

# Objetivo 2: Comparação das Vias de Parto e Classificação de Robson

Este é o **objetivo principal** da análise. Comparamos as taxas de parto vaginal espontâneo, cesárea e fórcipe entre as três faixas etárias, tanto de forma geral como estratificada pela Classificação de Robson.

## Distribuição Geral das Vias de Parto

### Tabela de frequências

```{r}
#| label: tbl-parto-geral
#| tbl-cap: "Vias de parto por faixa etária — n (%)"

tab_geral <- dados_analise %>%
  count(faixa_etaria_f, tipo_parto_desc) %>%
  group_by(faixa_etaria_f) %>%
  mutate(
    total = sum(n),
    pct = round(n / total * 100, 1),
    n_pct = paste0(n, " (", pct, "%)")
  ) %>%
  select(faixa_etaria_f, tipo_parto_desc, n_pct) %>%
  pivot_wider(names_from = faixa_etaria_f, values_from = n_pct)

tab_geral %>%
  rename(`Via de Parto` = tipo_parto_desc) %>%
  kable() %>%
  kable_styling(bootstrap_options = c("striped", "hover"), full_width = FALSE) %>%
  add_header_above(c(" " = 1, "Faixa Etária" = 3))
```

### Teste Qui-Quadrado (Associação Geral)

Testamos a hipótese nula de que a distribuição das vias de parto é independente da faixa etária:

$$H_0: \text{Via de parto} \perp \text{Faixa etária}$$
$$H_1: \text{Existe associação entre via de parto e faixa etária}$$

```{r}
#| label: chi2-geral

tabela_parto <- table(dados_analise$tipo_parto_desc, dados_analise$faixa_etaria_f)
chi2_geral <- chisq.test(tabela_parto)

cat("Teste Qui-Quadrado de Pearson\n")
cat("  X² =", round(chi2_geral$statistic, 2), "\n")
cat("  gl =", chi2_geral$parameter, "\n")
cat("  p  =", format.pval(chi2_geral$p.value, digits = 4), "\n\n")

if (chi2_geral$p.value < 0.001) {
  cat("→ Resultado: Associação estatisticamente significativa (p < 0,001)\n")
}
```

::: {.callout-important}
## Resultado
O teste qui-quadrado revela uma **associação altamente significativa** entre a faixa etária e a via de parto (p < 0,001), indicando que a distribuição das vias de parto difere substancialmente entre adolescentes precoces, tardias e adultas.
:::

### Resíduos Padronizados Ajustados

Os resíduos padronizados ajustados indicam quais células da tabela de contingência mais contribuem para a associação (|resíduo| > 2 é considerado significativo):

```{r}
#| label: tbl-residuos
#| tbl-cap: "Resíduos padronizados ajustados — valores > |2| indicam desvio significativo do esperado"

residuos <- round(chi2_geral$stdres, 2)

as.data.frame.matrix(residuos) %>%
  rownames_to_column("Via de Parto") %>%
  kable() %>%
  kable_styling(bootstrap_options = c("striped", "hover"), full_width = FALSE)
```

### Figura: Distribuição Geral

```{r}
#| label: fig-parto-geral
#| fig-cap: "Distribuição proporcional das vias de parto por faixa etária"
#| fig-width: 8
#| fig-height: 5

fig1_data <- dados_analise %>%
  count(faixa_etaria_f, tipo_parto_desc) %>%
  group_by(faixa_etaria_f) %>%
  mutate(pct = n / sum(n) * 100) %>%
  ungroup()

ggplot(fig1_data, aes(x = faixa_etaria_f, y = pct, fill = tipo_parto_desc)) +
  geom_col(position = "stack", width = 0.7, color = "white", linewidth = 0.3) +
  geom_text(aes(label = paste0(round(pct, 1), "%")),
            position = position_stack(vjust = 0.5),
            size = 3.5, color = "white", fontface = "bold") +
  scale_fill_manual(values = cores_parto, name = "Via de Parto") +
  scale_y_continuous(expand = expansion(mult = c(0, 0.02))) +
  labs(
    title = "Distribuição das Vias de Parto por Faixa Etária",
    subtitle = "Coorte HC-FMUSP (1995–2017)",
    x = NULL, y = "Proporção (%)"
  ) +
  tema_pub +
  theme(axis.text.x = element_text(angle = 0, hjust = 0.5))
```

## Estratificação por Classificação de Robson

### Tabela Cruzada: Robson × Faixa Etária × Via de Parto

```{r}
#| label: tbl-robson-parto
#| tbl-cap: "Vias de parto por Grupo de Robson e faixa etária — n (%)"

tab_robson <- dados_analise %>%
  count(Robson_cat_f, faixa_etaria_f, tipo_parto_desc) %>%
  group_by(Robson_cat_f, faixa_etaria_f) %>%
  mutate(
    total = sum(n),
    pct = round(n / total * 100, 1),
    n_pct = paste0(n, " (", pct, "%)")
  ) %>%
  select(Robson_cat_f, faixa_etaria_f, tipo_parto_desc, n_pct) %>%
  pivot_wider(names_from = tipo_parto_desc, values_from = n_pct, values_fill = "0 (0%)") %>%
  ungroup()

tab_robson %>%
  rename(`Grupo Robson` = Robson_cat_f, `Faixa Etária` = faixa_etaria_f) %>%
  kable() %>%
  kable_styling(bootstrap_options = c("striped", "hover", "condensed"),
                full_width = TRUE, font_size = 12) %>%
  collapse_rows(columns = 1, valign = "top")
```

### Figura: Vias de Parto Facetadas por Grupo de Robson

```{r}
#| label: fig-robson-facetado
#| fig-cap: "Proporção das vias de parto por faixa etária em cada Grupo de Robson (apenas grupos com ≥ 2 faixas etárias e n ≥ 20)"
#| fig-width: 12
#| fig-height: 10

# Filtrar grupos com dados suficientes
grupos_suficientes <- dados_analise %>%
  count(Robson_cat_f, faixa_etaria_f) %>%
  group_by(Robson_cat_f) %>%
  summarise(n_faixas = n_distinct(faixa_etaria_f), n_total = sum(n), .groups = "drop") %>%
  filter(n_faixas >= 2, n_total >= 20) %>%
  pull(Robson_cat_f)

fig2_data <- dados_analise %>%
  filter(Robson_cat_f %in% grupos_suficientes) %>%
  count(Robson_cat_f, faixa_etaria_f, tipo_parto_desc) %>%
  group_by(Robson_cat_f, faixa_etaria_f) %>%
  mutate(pct = n / sum(n) * 100) %>%
  ungroup()

ggplot(fig2_data, aes(x = faixa_etaria_f, y = pct, fill = tipo_parto_desc)) +
  geom_col(position = "stack", width = 0.75, color = "white", linewidth = 0.3) +
  facet_wrap(~ Robson_cat_f, scales = "free_x", ncol = 3) +
  scale_fill_manual(values = cores_parto, name = "Via de Parto") +
  scale_y_continuous(expand = expansion(mult = c(0, 0.02))) +
  labs(
    title = "Vias de Parto por Faixa Etária e Classificação de Robson",
    x = NULL, y = "Proporção (%)"
  ) +
  tema_pub +
  theme(axis.text.x = element_text(angle = 45, hjust = 1, size = 7))
```

## Testes Estatísticos por Grupo de Robson

Para cada grupo de Robson, testamos a associação entre faixa etária e via de parto. Utilizamos o **teste qui-quadrado** quando todas as frequências esperadas são ≥ 5, e o **teste exato de Fisher** (com simulação de Monte Carlo, B = 10.000) quando alguma célula apresenta frequência esperada < 5.

```{r}
#| label: tbl-testes-robson
#| tbl-cap: "Testes de associação entre via de parto e faixa etária — por Grupo de Robson"

robson_groups <- sort(unique(as.numeric(dados_analise$Robson_cat)))
resultados_testes <- list()

for (grp in robson_groups) {
  sub <- dados_analise %>% filter(as.numeric(Robson_cat) == grp)
  n_sub <- nrow(sub)
  faixas_presentes <- length(unique(sub$faixa_etaria_f))
  partos_presentes <- length(unique(sub$tipo_parto_desc))

  if (faixas_presentes < 2 || partos_presentes < 2 || n_sub < 10) {
    resultados_testes[[as.character(grp)]] <- data.frame(
      Robson = grp, n = n_sub, Teste = "Não aplicável",
      Estatística = NA, gl = NA, `p-valor` = NA,
      Significância = "—", check.names = FALSE
    )
    next
  }

  tab <- table(sub$tipo_parto_desc, sub$faixa_etaria_f)
  tab <- tab[rowSums(tab) > 0, colSums(tab) > 0, drop = FALSE]

  if (min(dim(tab)) < 2) {
    resultados_testes[[as.character(grp)]] <- data.frame(
      Robson = grp, n = n_sub, Teste = "Não aplicável",
      Estatística = NA, gl = NA, `p-valor` = NA,
      Significância = "—", check.names = FALSE
    )
    next
  }

  expected <- chisq.test(tab)$expected
  if (any(expected < 5)) {
    test_result <- fisher.test(tab, simulate.p.value = TRUE, B = 10000)
    test_name <- "Fisher (MC)"
    stat_val <- NA
    df_val <- NA
  } else {
    test_result <- chisq.test(tab)
    test_name <- "Qui-quadrado"
    stat_val <- round(test_result$statistic, 3)
    df_val <- test_result$parameter
  }

  p_val <- test_result$p.value
  sig <- ifelse(p_val < 0.001, "***",
         ifelse(p_val < 0.01, "**",
         ifelse(p_val < 0.05, "*", "ns")))

  resultados_testes[[as.character(grp)]] <- data.frame(
    Robson = grp, n = n_sub, Teste = test_name,
    Estatística = stat_val, gl = df_val,
    `p-valor` = round(p_val, 4),
    Significância = sig, check.names = FALSE
  )
}

tab_testes <- bind_rows(resultados_testes)

tab_testes %>%
  mutate(Robson = paste("Grupo", Robson)) %>%
  kable(align = "lrlrrrl") %>%
  kable_styling(bootstrap_options = c("striped", "hover"), full_width = FALSE) %>%
  footnote(general = "*** p < 0,001; ** p < 0,01; * p < 0,05; ns = não significativo; MC = Monte Carlo (B=10.000)")
```

::: {.callout-important}
## Resultados dos Testes por Grupo
- **Grupos 1, 2 e 3:** Associação **altamente significativa** (p < 0,001) entre faixa etária e via de parto.
- **Grupo 10:** Associação **altamente significativa** (p < 0,001).
- **Grupos 6, 7 e 9:** Sem associação significativa, porém com **amostras muito pequenas** de adolescentes (n < 20), limitando o poder estatístico.
- **Grupos 4 e 5:** Teste não aplicável — contêm exclusivamente adultas (multíparas).
:::

## Taxa de Cesárea por Grupo de Robson e Faixa Etária

```{r}
#| label: tbl-cesarea
#| tbl-cap: "Taxa de cesárea por Grupo de Robson e faixa etária"

tab_cesarea <- dados_analise %>%
  mutate(cesarea = ifelse(tipo_parto == 2, 1, 0)) %>%
  group_by(Robson_cat_f, faixa_etaria_f) %>%
  summarise(
    N = n(),
    `Cesáreas` = sum(cesarea),
    `Taxa (%)` = round(sum(cesarea) / n() * 100, 1),
    .groups = "drop"
  )

tab_cesarea %>%
  rename(`Grupo Robson` = Robson_cat_f, `Faixa Etária` = faixa_etaria_f) %>%
  kable() %>%
  kable_styling(bootstrap_options = c("striped", "hover"), full_width = FALSE) %>%
  collapse_rows(columns = 1, valign = "top")
```

### Figura: Mapa de Calor da Taxa de Cesárea

```{r}
#| label: fig-heatmap-cesarea
#| fig-cap: "Mapa de calor da taxa de cesárea (%) por Grupo de Robson e faixa etária. Células verdes indicam taxas mais baixas; alaranjadas/vermelhas indicam taxas mais altas."
#| fig-width: 9
#| fig-height: 7

fig3_data <- tab_cesarea %>%
  filter(Robson_cat_f %in% grupos_suficientes)

ggplot(fig3_data, aes(x = faixa_etaria_f, y = Robson_cat_f, fill = `Taxa (%)`)) +
  geom_tile(color = "white", linewidth = 1) +
  geom_text(aes(label = paste0(`Taxa (%)`, "%\n(n=", N, ")")),
            size = 3.2, fontface = "bold") +
  scale_fill_gradient2(
    low = "#2a9d8f", mid = "#f4a261", high = "#e76f51",
    midpoint = 50, name = "Taxa de\nCesárea (%)",
    limits = c(0, 100)
  ) +
  labs(
    title = "Taxa de Cesárea por Grupo de Robson e Faixa Etária",
    subtitle = "Coorte HC-FMUSP (1995–2017)",
    x = NULL, y = NULL
  ) +
  tema_pub +
  theme(
    axis.text.x = element_text(angle = 30, hjust = 1, size = 10),
    panel.grid = element_blank()
  )
```

### Figura: Adolescentes vs. Adultas (Comparação Direta)

```{r}
#| label: fig-cesarea-comparacao
#| fig-cap: "Comparação da taxa de cesárea entre adolescentes e adultas por Grupo de Robson (com intervalos de confiança de 95%)"
#| fig-width: 10
#| fig-height: 6

fig4_data <- dados_analise %>%
  mutate(cesarea = ifelse(tipo_parto == 2, 1, 0)) %>%
  group_by(Robson_cat_f, grupo_comparativo) %>%
  summarise(
    n = n(),
    taxa = mean(cesarea) * 100,
    se = sqrt(taxa / 100 * (1 - taxa / 100) / n) * 100,
    .groups = "drop"
  ) %>%
  filter(Robson_cat_f %in% grupos_suficientes)

ggplot(fig4_data, aes(x = Robson_cat_f, y = taxa, fill = grupo_comparativo)) +
  geom_col(position = position_dodge(width = 0.8), width = 0.7,
           color = "white", linewidth = 0.3) +
  geom_errorbar(aes(ymin = pmax(taxa - 1.96 * se, 0),
                    ymax = pmin(taxa + 1.96 * se, 100)),
                position = position_dodge(width = 0.8),
                width = 0.25, linewidth = 0.4) +
  geom_text(aes(label = paste0(round(taxa, 1), "%")),
            position = position_dodge(width = 0.8), vjust = -0.8, size = 2.8) +
  scale_fill_manual(
    values = c("Adolescentes" = "#e63946", "Adultas" = "#2a9d8f"),
    name = "Grupo"
  ) +
  scale_y_continuous(expand = expansion(mult = c(0, 0.12)), limits = c(0, NA)) +
  labs(
    title = "Taxa de Cesárea: Adolescentes vs. Adultas por Grupo de Robson",
    subtitle = "Barras de erro = IC 95%",
    x = NULL, y = "Taxa de Cesárea (%)"
  ) +
  tema_pub
```

## Interpretação dos Resultados — Objetivo 2

```{r}
#| label: interpretacao-obj2
#| echo: false

# Calcular métricas-chave para o texto interpretativo
taxa_ces_geral <- dados_analise %>%
  group_by(grupo_comparativo) %>%
  summarise(taxa = round(mean(tipo_parto == 2) * 100, 1), .groups = "drop")

taxa_adol <- taxa_ces_geral %>% filter(grupo_comparativo == "Adolescentes") %>% pull(taxa)
taxa_adult <- taxa_ces_geral %>% filter(grupo_comparativo == "Adultas") %>% pull(taxa)
```

::: {.callout-note}
## Síntese dos Achados — Objetivo 2

**Achados gerais:**

- A taxa global de cesárea é menor entre adolescentes (`r taxa_adol`%) do que entre adultas (`r taxa_adult`%).
- Em contrapartida, as adolescentes apresentam taxas mais elevadas de **parto por fórcipe**.
- A associação entre faixa etária e via de parto é **estatisticamente significativa** (χ² de Pearson, p < 0,001).

**Por Grupo de Robson:**

- **Grupo 1** (Nulíparas, feto único cefálico, IG ≥ 37 sem, trabalho espontâneo): Adolescentes precoces e tardias têm taxas de cesárea similares (~27%), enquanto adultas têm taxa significativamente maior (37,6%).
- **Grupo 2** (Nulíparas, feto único cefálico, IG ≥ 37 sem, induzidas ou cesárea eletiva): Gradiente crescente com a idade — precoces 47,2%, tardias 58,0%, adultas 71,8%.
- **Grupo 3** (Multíparas sem cicatriz, feto cefálico, IG ≥ 37 sem, espontâneo): Padrão **invertido** — adolescentes precoces com a maior taxa (42,3%), seguidas de tardias (25,2%) e adultas (19,3%).
- **Grupo 10** (Gestação única cefálica ≤ 36 semanas): Adolescentes com taxas muito menores (19,6-31,0%) vs. adultas (62,0%) — diferença altamente significativa.
:::

---

# Objetivo 3: Mapeamento de Indicações Operatórias

Análise das **5 principais indicações clínicas** para cesárea e fórcipe, comparando adolescentes e adultas.

```{r}
#| label: tbl-indicacoes
#| tbl-cap: "Top 5 indicações clínicas para partos operatórios (cesárea e fórcipe) por grupo etário"

dados_operatorio <- dados_analise %>%
  filter(tipo_parto %in% c(2, 3)) %>%
  mutate(indicacao_desc = ifelse(
    is.na(indicacao_cat) | indicacao_cat == "",
    "Não informada", indicacao_cat
  ))

indicacoes_summary <- dados_operatorio %>%
  group_by(tipo_parto_desc, grupo_comparativo, indicacao_desc) %>%
  tally() %>%
  arrange(tipo_parto_desc, grupo_comparativo, desc(n)) %>%
  group_by(tipo_parto_desc, grupo_comparativo) %>%
  slice_max(order_by = n, n = 5) %>%
  mutate(
    `%` = round((n / sum(n)) * 100, 1),
    n_pct = paste0(n, " (", `%`, "%)")
  ) %>%
  ungroup()

indicacoes_summary %>%
  select(`Via de Parto` = tipo_parto_desc,
         Grupo = grupo_comparativo,
         Indicação = indicacao_desc,
         `n (%)` = n_pct) %>%
  kable() %>%
  kable_styling(bootstrap_options = c("striped", "hover", "condensed"),
                full_width = FALSE) %>%
  collapse_rows(columns = 1:2, valign = "top")
```

### Figura: Indicações para Cesárea

```{r}
#| label: fig-indicacoes-cesarea
#| fig-cap: "Top 5 indicações clínicas para cesárea — Adolescentes vs. Adultas"
#| fig-width: 10
#| fig-height: 6

ind_ces <- indicacoes_summary %>%
  filter(tipo_parto_desc == "Cesárea")

ggplot(ind_ces, aes(x = reorder(indicacao_desc, n), y = `%`, fill = grupo_comparativo)) +
  geom_col(position = position_dodge(width = 0.8), width = 0.7) +
  geom_text(aes(label = paste0(`%`, "%")),
            position = position_dodge(width = 0.8), hjust = -0.1, size = 3) +
  coord_flip() +
  scale_fill_manual(
    values = c("Adolescentes" = "#e63946", "Adultas" = "#2a9d8f"),
    name = "Grupo"
  ) +
  scale_y_continuous(expand = expansion(mult = c(0, 0.15))) +
  labs(
    title = "Principais Indicações para Cesárea",
    subtitle = "Proporção dentro de cada grupo etário",
    x = NULL, y = "Proporção (%)"
  ) +
  tema_pub +
  theme(axis.text.x = element_text(angle = 0, hjust = 0.5))
```

### Figura: Indicações para Fórcipe

```{r}
#| label: fig-indicacoes-forcipe
#| fig-cap: "Top 5 indicações clínicas para fórcipe — Adolescentes vs. Adultas"
#| fig-width: 10
#| fig-height: 6

ind_forc <- indicacoes_summary %>%
  filter(tipo_parto_desc == "Fórcipe (Instrumental)")

ggplot(ind_forc, aes(x = reorder(indicacao_desc, n), y = `%`, fill = grupo_comparativo)) +
  geom_col(position = position_dodge(width = 0.8), width = 0.7) +
  geom_text(aes(label = paste0(`%`, "%")),
            position = position_dodge(width = 0.8), hjust = -0.1, size = 3) +
  coord_flip() +
  scale_fill_manual(
    values = c("Adolescentes" = "#e63946", "Adultas" = "#2a9d8f"),
    name = "Grupo"
  ) +
  scale_y_continuous(expand = expansion(mult = c(0, 0.15))) +
  labs(
    title = "Principais Indicações para Fórcipe",
    subtitle = "Proporção dentro de cada grupo etário",
    x = NULL, y = "Proporção (%)"
  ) +
  tema_pub +
  theme(axis.text.x = element_text(angle = 0, hjust = 0.5))
```

---

# Objetivo 4: Complicações Maternas

```{r}
#| label: tbl-complicacoes
#| tbl-cap: "Complicações no parto por grupo etário — n (%)"

if ("compli_parto" %in% colnames(dados_analise)) {
  tab_compli <- dados_analise %>%
    filter(!is.na(compli_parto)) %>%
    count(grupo_comparativo, compli_parto) %>%
    group_by(grupo_comparativo) %>%
    mutate(
      pct = round(n / sum(n) * 100, 1),
      n_pct = paste0(n, " (", pct, "%)")
    ) %>%
    select(grupo_comparativo, compli_parto, n_pct) %>%
    pivot_wider(names_from = grupo_comparativo, values_from = n_pct, values_fill = "0 (0%)")

  tab_compli %>%
    rename(Complicação = compli_parto) %>%
    kable() %>%
    kable_styling(bootstrap_options = c("striped", "hover"), full_width = FALSE)
} else {
  cat("Variável 'compli_parto' não encontrada na base de dados.\n")
}
```

---

# Informações da Sessão

```{r}
#| label: sessao
#| echo: false

cat("Documento renderizado em:", format(Sys.time(), "%d/%m/%Y às %H:%M:%S"), "\n\n")
sessionInfo()
```
